【裁判字號】    94,上訴,4084
【裁判日期】    950330
【裁判案由】    恐嚇等
【裁判全文】
臺灣高等法院刑事判決                94年度上訴字第4084號
    上  訴  人  臺灣臺北地方法院檢察署檢察官
    上  訴  人
    即  被  告  甲○○
    選任辯護人  蔡宏修律師
    被      告  戊○○
    被      告  乙○○
    被      告  丙○○
    上三人共同
    選任辯護人  姜明遠律師
上列上訴人因被告恐嚇等案件，不服臺灣臺北地方法院94年度訴
字第1066號，中華民國94年11月15日第一審判決（起訴案號：臺
灣臺北地方法院檢察署93年度偵字第19374號），提起上訴， 本
院判決如下：
    主  文
上訴駁回。
    事  實
一、乙○○前於民國八十五年間因妨害兵役條例案件，經臺灣板
    橋地方法院以八十六年度訴字第八四０號判處有期徒刑七月
    ，經本院以八十六年度上訴字第二三二二號駁回上訴確定，
    於八十九年六月十一日縮刑期滿執行完畢；其兄丙○○則於
    九十一年間因偽造文書案件，經臺灣板橋地方法院以九十一
    年度易字第二０三八號判處有期徒刑四月，於九十一年九月
    三十日確定，甫於九十三年六月十一日易科罰金執行完畢；
    詎渠等二人均不知悔改，緣甲○○與丁○○係舊識，甲○○
    因認丁○○積欠其債務未清償，且不滿其多次私下打電話予
    其前夫，竟與乙○○、丙○○、戊○○及真實姓名年藉不詳
    、綽號「阿坤」、「阿雄」之成年男子，共同基於傷害、妨
    害他人行動自由之犯意聯絡，由甲○○打電話予丁○○，邀
    其於九十三年七月十日下午一時許見面，惟藉故拖延至同年
    七月十一日凌晨零時三十分許，雙方始相約在臺北市○○區
    ○○路二段遠東飯店旁碰面，丁○○允諾赴約後，甲○○即
    打電話通知乙○○，要求其幫忙處理與丁○○間之債務糾紛
    ，丁○○開車至上址後，甲○○先上車與之聊天、敘舊，嗣
    乙○○駕車抵達上開地點，甲○○即指示乙○○、丙○○二
    人坐上丁○○之自用小客車後座，並趁機將丁○○前揭自小
    客車鑰匙拔下交予乙○○保管，甲○○乃開始向丁○○要求
    索還前所積欠之新台幣（下同）四十萬元款項，且質問其何
    以多次私下打電話予其前夫，並告知其已離婚等語，乙○○
    聽聞上情後，誤認丁○○非但積欠債務未還，尚導致甲○○
    與其夫離婚，乃要求丁○○須賠償甲○○五十萬元，並要求
    先簽發本票，以確保日後能履行債務，惟丁○○拒不簽發，
    雙方洽談多時均無共識，甲○○乃先行下車，由乙○○、丙○○繼續與之商談，嗣丁○○下車欲向甲○○求情時，旋遭
    乙○○、丙○○二人強押至其前開自小客車後座，因丁○○
    仍拒絕簽立本票，乙○○乃向其恫稱：「如再不簽就會叫其
    他人上車，到時候就不會好過。」等語，甲○○亦陳稱：「
    打一打她就會簽。」等語，乙○○、丙○○並指示戊○○及
    「阿坤」、「阿雄」等人輪流上車威嚇丁○○，並限制丁○○之行動自由，致丁○○心生畏懼，不得已與甲○○幾經討
    價還價後，甲○○始同意其僅簽發票面金額共四十萬元之本
    票三紙，惟因丁○○故意寫錯地址遭乙○○察覺，乙○○將
    上開本票撕毀作廢後，戊○○旋與「阿坤」分別以手肘撞擊
    丁○○之下巴，致其受有下顎鈍傷、瘀青等傷害，丁○○遂
    再重新簽立如附表所示之本票三紙交予乙○○，並約定於九
    十三年七月二十六日清償第一張本票十五萬元款項，甲○○
    始同意讓其離去，以前開強暴、脅迫之手段前後共計限制丁○○之行動自由達一、二小時之久。嗣於九十三年七月二十
    六日下午二時三十分許，乙○○、丙○○、戊○○前往臺北
    市○○區○○路二段六十五號之「真鍋咖啡館」向丁○○取
    款時，為警當場查獲，並扣得上開本票三紙、十五萬元現金
    （已發還告訴人丁○○）。
二、案經告訴人丁○○訴由台北市政府警察局大安分局移送臺灣
    臺北地方法院檢察署檢察官偵查起訴。
    理  由
一、訊據被告甲○○固不否認有委請被告乙○○前往上址與告訴
    人丁○○相約見面索債、告訴人並簽發扣案如附表所示三紙
    本票予伊等情，然矢口否認有何前揭共同傷害及妨害自由等
    犯行，辯稱：伊有約告訴人見面，見面的原因是要跟她談還
    款的事情，時間、地點都是她約的，伊上車後不到半個小時
    乙○○到現場，他們自己開車門上車，伊坐副駕駛座，乙○○、丙○○坐在後座，告訴人的車鑰匙都在告訴人手上，是
    伊開口向告訴人要錢，請她把錢算一算，她說要還十五萬元
    ，伊說不要，伊也不知道是何人提議要簽本票，後來乙○○
    他們就下車去拿本票，丁○○簽發本票是因為欠伊錢，並非
    要賠償離婚的損失，是伊向丁○○抱怨她打電話去給我老公
    ，乙○○在場聽到，就說你這個女人怎麼那麼毒，打電話去
    給人家老公，乙○○當場並沒有要求丁○○賠償伊離婚之損
    失，後來丁○○坐到後座是因為是有人說要吹冷氣，丁○○
    開冷氣，因為伊不能吹冷氣，就先下車，丁○○就跟著伊下
    車，要抓伊進後座，但是伊沒有坐進去，當時其他共同被告
    都已經下車，後來看丁○○獨自坐在後座，共同被告中有二
    人就坐進去，然後就開始簽本票，後來伊有進去副駕駛座，
    伊聽到共同被告用丁○○欠伊錢的理由，要求告訴人簽本票
    ，後來丁○○地址故意亂寫，其中一名被告就將本票當場撕
    掉，過程中並沒有看到有人毆打告訴人，告訴人為何受傷伊
    不知情，告訴人簽三張本票，是她自己同意要簽的，後來第
    一張本票是九十三年七月二十五號到期，七月二十六日告訴
    人主動打電話給伊約在安和路「真鍋咖啡」見面交付十五萬
    元現金，伊打電話給乙○○，要求乙○○帶本票去拿錢，因
    為票不在伊身上，票放在乙○○身上的原因是因為伊不願意
    與丁○○見面云云。訊據被告戊○○、乙○○、丙○○亦均
    否認有何妨害自由及傷害等犯行，並均辯稱：渠等主主觀認
    為被告甲○○與告訴人丁○○間有債權、債務關係，當時對
    告訴人態度上比較兇，比較不禮貌，但沒有對她恐嚇、妨害
    自由及出手毆打等情云云。
二、惟查：
  (一)上揭事實，業據被告戊○○、乙○○、丙○○於原審審理中
    坦承不諱，且經告訴人丁○○於警詢、偵查及原審審理中證
    述甚詳（參見偵卷第三至四頁、第二二至二七頁、第二九至
    三一頁、第一三六至一四Ｏ頁、第一四八至一五三頁、原審
    九十四年十一月三日審理筆錄），復有扣案之本票三紙、臺
    北醫學院附設醫院診斷證明書及贓物認領保管單各一份附卷
    為憑（參見偵卷第三三至三四頁、第四七頁），足徵被告戊○○、乙○○、丙○○前揭任意性之自白應與事實相符，而
    堪以採信。
  (二)按查共同實施犯罪行為之人，在合同意思範圍以內，各自分
    擔犯罪行為之一部，相互利用他人之行為，以達其犯罪之目
    的者，即應對於全部所發生之結果，共同負責。又共同正犯
    之意思聯絡，不限於事前有所協議，其於行為當時，基於相
    互之認識，以共同犯罪之意思參與者，亦無礙於共同正犯之
    成立，此有最高法院九十二年度台上字第三二九一號判決要
    旨可資參照；是被告甲○○雖辯稱：伊並未看見或指示同案
    被告毆打告訴人，亦未限制丁○○之行動自由或強迫其簽發
    本票云云，然被告甲○○既自承告訴人丁○○一開始均拒絕
    簽發本票乙節（參見偵卷第三七至三八頁），則苟非被告甲○○、戊○○、乙○○、丙○○、「阿坤」、「阿雄」等人
    其後有輪流上車對告訴人施以前揭強暴、脅迫之行為，衡情
    告訴人應不至於短時間內改變心意而同意簽發本票甚明；再
    參諸被告戊○○、乙○○、丙○○於案發前與告訴人丁○○
    均素不相識、亦無仇隙，業據告訴人丁○○證述在卷（參見
    原審九十四年十一月三日審理筆錄第六頁），若非經被告甲○○之指示，渠等豈有無端限制告訴人之行動自由、強制其
    簽發本票及動手毆打告訴人之理，佐以被告甲○○於同案被
    告乙○○、丙○○上車後，旋將告訴人之自小客車鑰匙拔下
    交給後座之乙○○、丙○○，且被告甲○○曾向告訴人嚇稱
    ：「打一打她就會簽。」等語、及告訴人所簽發本票之四十
    萬元係向被告甲○○討價還價後，由被告甲○○決定等各節
    ，均業據告訴人到庭結證歷歷（參見前開原審審理筆錄第四
    至五頁），縱被告甲○○未親自毆打告訴人，然其利用共同
    正犯相互間之行為，以達成其逼迫告訴人簽發本票之目的，
    顯與其他同案被告就前揭傷害及妨害自由之犯行間，有犯意
    之聯絡及行為之分擔，已至為灼然。
  (三)被告甲○○雖又辯稱：當日有多次警車經過，且有行人，告
    訴人並未求救，足見其行動自由並未受到限制云云，並經同
    案被告即證人乙○○、丙○○、戊○○證述在卷（參見前開
    原審審理筆錄第二七至三十頁），然衡情一般人遭多名男子
    毆打、恐嚇後，縱行為人並未明白表示拒絕讓告訴人離去之
    語，衡情被害人在未依照行為人指示完成某特定事項前，豈
    敢自行離去，且本件案發時間係在凌晨，告訴人又係一女子
    ，且身穿高跟拖鞋（參見前開原審審判筆錄第十五頁），於
    遭被告戊○○等多名男子輪番恐嚇及毆打後，已心生畏懼，
    是告訴人稱其不敢擅自離去，怕會見血等語（參見前開原審
    審理筆錄第六頁），亦與常情無違，尚難僅以案發當時有警
    車或行人經過，告訴人並未求救乙節，即遽認告訴人當時之
    行動自由未遭剝奪甚明。
  (四)綜上所述，被告甲○○、乙○○、丙○○、戊○○等人確有
    告訴人丁○○所指妨害其自由、傷害等犯行無誤，被告甲○○前揭否認辯解，及被告戊○○、乙○○、丙○○上訴後推
    翻原審供承，否認犯罪云云，均屬事後諉責之詞，尚不足採
    信。本件事證明確，被告等人犯行均堪認定，應依法論科。
三、核被告甲○○、戊○○、乙○○、丙○○所為，均係犯刑法
    第三百零二條第一項妨害自由罪、第二百七十七條第一項之
    傷害罪。被告等四人及綽號「阿坤」、「阿雄」不詳姓名、
    年籍之成年男子間，有犯意聯絡及行為分擔，均為共同正犯
    。被告等四人所犯妨害自由罪、傷害罪間有方法目的之牽連
    關係，應從一重之刑法第三百零二條第一項妨害自由罪處斷
    。次按，刑法第三百零四條第一項之強制罪，與刑法第三百
    四十六條第一項之恐嚇取財罪，其構成要件迥然不同，前者
    無不法所有之意圖，後者則以意圖自己或第三人之不法所有
    為前提條件，此有最高法院六十九年度台上字第三一四一號
    判決要旨可參。公訴人認被告等前開強迫告訴人簽發本票之
    所為，應成立恐嚇取財罪，無非係以告訴人丁○○證稱：被
    告甲○○稱她離婚是我害的，要我賠償，乙○○、丙○○要
    我簽發本票，事實上我跟她老公根本不認識，且我並未積欠
    甲○○債務等語，認被告等主觀上應有不法所有之意圖，為
    其論據。訊之被告甲○○、戊○○、乙○○、丙○○則均矢
    口否認有何上揭犯行，被告甲○○辯稱：要求丁○○簽發本
    票之原因，是因其自八十七年到九十年間陸陸續續積欠其債
    務等語，被告乙○○則辯稱：我上車後聽甲○○講錢的事情
    及害她離婚，我才認為丁○○很壞，我就說你怎麼這麼壞，
    我沒有因為這件事跟她要錢，被告甲○○有告知其跟丁○○
    間有債務問題，我跟丁○○說如果有欠人家，妳就還人家等
    語；被告丙○○辯稱：我所知她們可能是打牌欠錢，我說如
    果妳有欠錢，妳就還人家等語，被告戊○○則辯稱：我不知
    道她們之間發生何事等語（參見原審審判筆錄第十九至二十
    頁）。渠等於本院審理時亦為相同之辯解。經查：告訴人固
    否認有積欠被告甲○○債務，然渠等二人間確有債權、債務
    關係乙節，業據被告甲○○迭於警詢、偵查及原審審理中及
    本院審理時供述甚詳（參見偵卷第三七、一五二、一六三至
    一六四頁、原審前揭準備程序筆錄及審判筆錄、本院九十五
    三月十六日審理筆錄），且經證人余民生於原審審理時到庭
    結證屬實（參見原審審理筆錄第二十至二二頁），是告訴人
    前開證述是否真實，已有可疑；又告訴人指稱：甲○○以電
    話相約見面時，僅說要出來喝咖啡，並未提及其他事情云云
    （參見前審審理筆錄第十八頁），然衡諸被告與告訴人於案
    發當天相約見面前，已有多年未聯絡，此業據被告甲○○供
    述甚詳，且經告訴人證述無訛，則被告甲○○僅以喝咖啡為
    由，邀約告訴人遲至凌晨零時三十分許始碰面，告訴人竟仍
    同意前往赴約，亦有違常情，告訴人前揭所言，尚難遽以採
    信。又被告乙○○、丙○○、戊○○主觀上均係認為被告甲○○與告訴人間有債權債務關係，方要求其簽發本票乙節，
    業據渠等供述甚明，且案發時被告甲○○確實亦曾質問告訴
    人丁○○私下打電話與其先生乙節，亦據告訴人指述無訛，
    是被告乙○○、丙○○、戊○○應係聽聞上情，誤認告訴人
    造成被告甲○○離婚，方要求其賠償損害，自難認渠等主觀
    上有何不法所有之意圖，是被告等此部分所為，應成立刑法
    第三百零四條第一項之強制罪，起訴法條應予變更。又按刑
    法第三百零二條之妨害自由罪，係妨害他人自由之概括的規
    定，故行為人具有一定目的，以非法方法剝奪人之行動自由
    者，除法律別有處罰較重之規定（例如略誘及擄人勒贖等罪
    ），應適用各該規定處斷外，如以使人行無義務之事，或妨
    害人行使權利為目的，而其強暴脅迫復已達於剝奪人行動自
    由之程度，即祇成立本罪。故本件被告等所為前揭妨害告訴
    人行動自由時，渠等毆打、恐嚇告訴人之行為應僅屬妨害自
    由行為之強暴、脅迫手段，不另成立刑法第三百零四條第一
    項之強制罪名 (原審誤繕為同法第三百零二條第一項) ，附
    此說明。又被告乙○○前於八十五年間因妨害兵役條例案件
    ，經臺灣板橋地方法院以八十六年度訴字第八四Ｏ號判處有
    期徒刑七月，經本院以八十六年度上訴字第二三二二號駁回
    上訴確定，於八十九年六月十一日縮刑期滿執行完畢；被告
    丙○○於九十一年間因偽造文書案件，經臺灣板橋地方法院
    以九十一年度易字第二Ｏ三八號判處有期徒刑四月，於九十
    一年九月三十日確定，甫於九十三年六月十一日易科罰金執
    行完畢，有本院被告前案紀錄表為憑，渠等二人於五年內再
    犯本件有期徒刑以上之罪，為累犯，應各依刑法第四十七條
    規定加重其刑。
四、原審因認被告四人罪證明確，引用刑法第二十八條、第三百
    零二條第一項、第二百七十七條（漏引第一項）、第五十五
    條、第四十七條、第七十四條第一款、第三十八條第一項第
    三款（誤載為第二款），罰金罰鍰提高標準條例第一條前段
    、第二條之規定。並審酌被告乙○○、丙○○前均曾因犯罪
    經判決執行，有其二人之前案紀錄表供參，素行非佳，被告
    甲○○、戊○○前無犯罪前科之素行，被告甲○○主導以暴
    力方式討債，更吆喝共同被告對告訴人施以強暴、脅迫之犯
    罪手段，各被告參與犯罪之情節輕重，被告乙○○、丙○○
    、戊○○犯後於原審均坦承犯行，且於偵查中即與告訴人達
    成和解，有協議書一紙附卷可稽（參見偵卷一八Ｏ頁），犯
    後態度尚稱良好、及被告甲○○否認犯行，且未能賠償告訴
    人損害、與渠等犯罪之動機、手段、目的等一切情狀，分別
    量處甲○○有期徒刑六月，戊○○有期徒刑四月，乙○○、
    丙○○各有期徒刑伍月，並均諭知易科罰金之折算標準。並
    認被告戊○○前未曾受有期徒刑以上刑之宣告，此有本院被
    告前案紀錄表在卷可稽，且經被害人當庭表示諒解，不再追
    究之意（參見原審九十四年十一月一日審判筆錄），經此偵
    審程序後，當能知所警惕，信無再犯之虞，因認所宣告之刑
    ，以暫不執行為適當，併予宣告緩刑二年，以啟自新。另對
    於扣案如附表所示之本票三紙，為被告甲○○所有，因犯罪
    所得之物，爰依刑法第三十八條第一項第三款（誤載為第二
    款）之規定宣告沒收之；至扣案之雙眼鐵器一支，與被告等
    前揭犯行無涉，爰不併予宣告沒收之，並予敘明。核其認事
    用法，並無不合，公訴人上訴意旨認原審認事用法有誤，被
    告等人應成立恐嚇取財罪名，及對四人量刑過輕云云，上訴
    人甲○○上訴意旨仍執前詞否認犯罪，均指摘原判決不當，
    請求撤銷改判，核無理由，上訴均應予駁回。
據上論斷，應依刑事訴訟法第368條，判決如主文。
本案經檢察官周誠南到庭執行職務。
中    華    民    國    95    年    3    月    30     日
                  刑事第４庭    審判長法  官  蔡秀雄
                                      法  官  黃金富
                                      法  官  周煙平
以上正本證明與原本無異。
如不服本判決，應於收受送達後十日內向本院提出上訴書狀，其
未敘述上訴之理由者並得於提起上訴後十日內向本院補提理由書
（均須按他造當事人之人數附繕本）。
                                      書記官  蕭麗珍
中    華    民    國    95    年    4     月    4     日
附表：
編號  本票票號   票面金額（新台幣）   到期日
0     000000     000000元             93.07.00
0     000000     000000元             93.08.00
0     000000     000000元             93.09.25
附錄：本案論罪科刑法條
刑法第302條第1項
私行拘禁或以其他非法方法，剝奪人之行動自由者，處 5 年以下
有期徒刑、拘役或 300 元以下罰金。
因而致人於死者，處無期徒刑或 7 年以上有期徒刑，致重傷者，
處 3 年以上 10 年以下有期徒刑。
第 1 項之未遂犯罰之。
刑法第277條
傷害人之身體或健康者，處 3 年以下有期徒刑、拘役或 1 千元
以下罰金。
犯前項之罪因而致人於死者，處無期徒刑或 7 年以上有期徒刑；
致重傷者，處3年以上10年以下有期徒刑。


司法院資訊處製作；財團法人民間司法改革基金會備份。
